【裁判字號】    92,台上,3266
【裁判日期】    920618
【裁判案由】    貪污
【裁判全文】
最高法院刑事判決                              九十二年度台上字第三二六六號
    上  訴  人  甲○○
    選任辯護人  桑銘忠律師
右上訴人因貪污案件，不服台灣高等法院台中分院中華民國九十一年十月八日第二審
更審判決（九十年度重上更(二)字第八八號，起訴案號：台灣台中地方法院檢察署八十
三年度偵字第一００二九、一三０００號），提起上訴，本院判決如左：
    主  文
原判決撤銷，發回台灣高等法院台中分院。
    理  由
本件原判決撤銷第一審關於上訴人甲○○有罪部分之判決，改判論該上訴人以依據法
令從事公務之人員，利用職務上之機會，詐取財物罪，處有期徒刑柒年，褫奪公權伍
年。並宣告犯罪所得財物新台幣（下同）貳佰肆拾玖萬零伍佰陸拾柒元應予追繳，並
發還被害人台灣省水利局（現為經濟部水利局）機械工程隊，如全部或一部無法追繳
時，以其財產抵償之，固非無見。
惟查：(一)卷查證人賴靖森於法務部調查局台中市調查站（下稱台中市調查站）、檢察
官偵查及第一審法院調查中分別證稱：「（問：仁友工程行甲○○投資比率為何？）
當初因我對水利局的工程較內行，阮松壽及甲○○叫我負責現場之監工，惟一條件叫
我出名當負責人（我實際未出資），但阮松壽與甲○○之間出資比率我並不清楚」（
見民國八十三年度他字第四五八號卷第二一五頁背面）、「（問：為何子溪堤防工
程你監工一半即更換阮松壽？）因仁友工程行之實際負責人為甲○○，子溪堤防工
程進行之同時，仁友工程行亦有承包龍井堤防工程，由阮松壽負責該工程，俟子溪
堤防工程發生水災，甲○○告訴我說我較不會處理工地事務，應叫阮松壽前來處理較
妥善，所以甲○○才將我換由阮松壽負責工地。（問：仁友工程行究係你開設或何人
開設？）甲○○向我表示阮松壽亦有合夥，以後的調度仍需聽阮松壽的，所以仁友工
程行的實際負責人應為甲○○及阮松壽，而不是我。（問：你曾否向阮松壽借款一百
零四萬元？作何用途？）有的，我曾向阮松壽拿一百零四萬元（向阮太太拿的）去付
工資，但不是向阮松壽借的，因在此之前，甲○○即告訴我，以後領取工程款之事，
叫我不用插手，改由阮松壽前往日富營造公司（下稱日富公司）領款，但大水一來，
工人即知會停工，便向我索拿工錢，我乃向甲○○提及此事，甲○○乃約我到行政院
國軍退除役官兵輔導委員會榮民醫院（台中分院）探視阮松壽，並由甲○○告訴阮松
壽尚欠有工資約一百零四萬元需發放，阮松壽乃叫我們到他家向他太太拿錢，（所以
）我因有經手這一百零四萬元，所以我簽收，並不是借款，因當時我已知阮松壽亦為
實際負責人之一，又因在此之前之工程款均由阮松壽向日富公司領款，所以需要之工
資需向阮松壽或甲○○領取」（見八十三年度偵字第一００二九號卷第四十五頁背面
、四十六、一一五、一一六頁）、「我是仁友工程行負責人，而所有出資都由阮松壽
負責，他是真正老板，我是名義負責人」（見八十三年度他字第四五八號卷第一三五
頁背面）、「（問：借據是做什麼用的？）並非借據，而是發給工地工人的工資，是
收據，是子溪堤防工程的錢，我去阮家阮太太交給我，我交給工地工人當開銷及材
料款，阮松壽交待他太太交給我的，在子溪工程內，他也是合夥人。（問：一開始
是否就知阮松壽在你這兒有股份？）龍井這一件時他也是借仁友工程行去標，他自始
至終未參加仁友工程行股東，他是在此工程才加入的，他是老板之一」各等語（見第
一審法院卷(二)第一一三、一八九頁）；證人阮松壽於台中市調查站證述：「……賴靖
森隨即向我表示（八十一年）七月七日向我調借的一百零四萬元是用來支付材料及工
資款項，我如果接手該工程，就應承受這筆款項，我初步核算尚有近二百萬元之利潤
，所以答應接手大安溪子堤防工程」等語（見八十三年度他字第四五八號卷第一八
三頁）。如果無訛，則阮松壽與上訴人均係仁友工程行之合夥人。凡此關乎上訴人犯
罪之動機為何？上開一百零四萬元究係借款？或係阮松壽拿出來當作本件工程之材料
款及工資款？以及本件工程所詐得不法利益二百四十九萬零五百六十七元，究係上訴
人或阮松壽個人所得？抑或仁友工程行之合夥人共同圖得？自應詳予究明。乃原判決
未詳細調查，遽於事實欄內認定該一百零四萬元係借款，而不法利益二百四十九萬零
五百六十七元係由阮松壽一人取得等情，即有調查之職責未盡之違法。(二)原判決於判
決理由內既論述「核其所為，係犯……，刑法第二百十六條、第二百十條之行使偽造
私文書罪，盜用印章、偽造私文書之低度行為為偽造及行使之高度行為吸收，『業務
上登載不實文書之低度行為為行使之高度行為所吸收』，均不另論罪」（見原判決第
十五頁第十一至十五行），但所稱業務上登載不實文書究何所指，事實欄並未明白認
定詳細記載，理由內復未說明憑何證據認定上訴人另犯行使業務上登載不實文書犯行
，自有判決理由不備之違誤。(三)修正前貪污治罪條例第九條第一項（八十一年修正公
布）所定應予追繳沒收或發還被害人之財物，係以被告貪污所得者為限，若其無所得
或已發還者，自無從再為追繳或發還之諭知。原判決於事實欄內認定「甲○○乃於八
十一年十二月十二日授意不知情之楊錫旋提出災害補償申請書及同意切結書，領取十
噸元鼎塊、二十噸元鼎塊部分之施工費理賠款連同其餘理賠款施工費合計一百八十六
萬三千元，楊錫旋扣除百分之十之酬金後餘款交給阮松壽。……。甲○○並在上開不
實發票上核章後，據以向前台灣省水利局機械工程隊（下稱機工隊）請領前述之理賠
金，而後將該水泥款項連同仁友工程行之砂石理賠款四十萬七千七百九十六元（按仁
友工程行係以自己名義承包後轉向阮松壽所經營之砂石廠購買砂石）合計一百二十五
萬零七百二十六元以機工隊名義之支票寄予阮松壽，阮松壽並將之存入其妻之戶頭而
予兌現，事後並用於工程之款項所用。甲○○詐領之十噸元鼎塊保險金八十五萬六千
六百八十八元、二十噸元鼎塊保險金八十一萬四千九百四十九元、重新施作鼎塊所須
水泥之保險金八十四萬二千九百三十元，計二百五十一萬四千五百六十七元，扣除林
志成實際有修護災害受損部分及鼎塊部分僱工修補邊角花費二萬四千元外，共詐得二
百四十九萬零五百六十七元。甲○○對此款並曾多所需索，且未再返還原借之一百零
四萬元」（見原判決第四頁第八至十八行），似認該不法利益二百四十九萬零五百六
十七元係由阮松壽一人取得，上訴人並無所得。但於判決理由內先論述「故被告（上
訴人）明知工程驗收僅以竣工圖說為標準，且明知系爭鼎塊經水災沖損後僅須修補邊
角即可與竣工圖說相符而驗收通過，然竟一方面向保險公司力爭理賠鼎塊重新施作之
保險金，一方面則指示阮松壽僅以修補之方式修復鼎塊，嗣後再偽造不實之發票持向
機工隊行使，致機工隊陷於錯誤而交付該理賠款項予阮松壽」（見原判決第十四頁第
十三至十七行），繼又謂「又被告甲○○所詐領之十噸元鼎塊保險金八十五萬六千六
百八十八元、二十噸元鼎塊保險金八十一萬四千九百四十九元及重新施作鼎塊所須水
泥之保險金八十四萬二千九百三十元，計二百五十一萬四千五百六十七元，扣除林志
成實際有修護災害受損部分及鼎塊部分僱工修補邊角花費二萬四千元外，共詐得二百
四十九萬零五百六十七元，應依法追繳並發還被害人台灣省水利局（現為經濟部水利
局）機械工程隊，如全部或一部無法追繳時，以其財產抵償之」（見原判決第十七頁
第二至八行），非但事實之認定與理由之說明，不相一致，且理由之敘述亦互相矛盾
，乃原判決未詳審慎斷，遽予宣告將詐得之二百四十九萬零五百六十七元追繳並發還
被害人，如全部或一部無法追繳時，以其財產抵償之。揆之上開說明，容有適用法則
不當之違誤。以上或為上訴意旨所指摘，或為本院得依職權調查之事項，應認原判決
仍有撤銷發回之原因。又原判決於事實欄內先認定（理賠金額中之）「重新施作鼎塊
所需水泥（部分）八十四萬二千六百二十四元」（見原判決第三頁第二、三行），繼
又記載「甲○○詐領之重新施作鼎塊所須水泥之保險金八十四萬二千九百三十元」等
情（見原判決第四頁第十四、十五行），前後敘述不相符合。究竟重新施作鼎塊所須
水泥之保險金額為若干？案經發回，應注意查明，附此敘明。
據上論結，應依刑事訴訟法第三百九十七條、第四百零一條，判決如主文。
中      華      民      國    九十二    年      六      月     十八     日
                              最高法院刑事第十庭
                                  審判長法官  林  增  福
                                        法官  邵  燕  玲
                                        法官  吳  昆  仁
                                        法官  陳  世  雄
                                        法官  惠  光  霞
      右正本證明與原本無異
                                              書  記  官
中      華      民      國    九十二    年      六      月    二十五    日


司法院資訊處製作；財團法人民間司法改革基金會備份。
